【裁判字號】    98,交聲,2635
【裁判日期】    981019
【裁判案由】    違反道路交通管理處罰條例聲明異議
【裁判全文】
臺灣桃園地方法院交通事件裁定        98年度交聲字第2635號
原處分機關  臺北市交通事件裁決所
異  議  人  甲○○
即受處分人
上列異議人因違反道路交通管理處罰條例案件，不服原處分機關
臺北市交通事件裁決所中華民國98年9 月21日北市裁罰字第裁22
-C00000000號裁決，向本院聲明異議，本院裁定如下：
    主  文
原處分撤銷。
甲○○不罰。
    理  由
一、原處分意旨略以：異議人即受處分人甲○○原領之重型機車
    駕駛執照於民國91年11月1 日起，經原處分機關依修正前道
    路交通管理處罰條例第65條第2 項規定逕行註銷重型機車駕
    駛執照，嗣異議人仍於98年8 月24日晚間8 時40分許，騎乘
    車牌號碼OXM-045 號重型機車，行經臺北縣新莊市○○街時
    ，經臺北縣政府警察局新莊分局新莊派出所員警依道路交通
    管理處罰條例第21條第1 項第4 款，當場舉發「駕照易處逕
    註（禁駛）」，並擎開北縣警交大字第C00000000 號舉發違
    反道路交通管理事件通知單，惟異議人違規時，其重型機車
    駕駛執照已逾註銷期間（91年11月1 日起至92年10月31日止
    ），故原處分機關依職權以異議人「未領有駕駛執照駕駛機
    器腳踏車」之違規事由，依道路交通管理處罰條例第21條第
    1 項第1 款之規定，並依據違反道路交通管理事件統一裁罰
    基準及處理細則第41條、第43條、第44條及第67條之規定，
    於98年9 月21日以北市裁罰字第裁22-C00000000號違反道路
    交通管理事件裁決書，處罰異議人罰鍰新臺幣（下同）6,00
    0 元。
二、異議意旨略以：異議人原車籍地址為臺北市○○路25號2 樓
    ，嗣因遷至桃園居住，致重型機車駕照過期註銷而不知，又
    因於桃園有違規需扣照，卻因未辦理重型機車駕照恢復而以
    汽車駕照吊銷替代，而今機車駕照又不予回復，致伊汽、機
    車駕照均無法使用，而機車係伊每日出門必備之代步工具，
    亦係營生之必要配備，每遇攔檢均被處罰無照駕駛，造成極
    大困擾，亦非能力所能負荷，爰聲請准予機車駕照發還，並
    處以最輕罰鍰云云。
三、按違反道路交通管理事件，有關文書送達之程序，依行政程
    序法之規定，違反道路交通管理事件統一裁罰基準及處理細
    則第5 條定有明文；復按書面之行政處分自送達相對人及已
    知之利害關係人起；書面以外之行政處分自以其他適當方法
    通知或使其知悉時起，依送達、通知或使知悉之內容對其發
    生效力，行政程序法第110 條第1 項定有明文。送達，於應
    受送達人之住居所、事務所或營業所為之；於送達處所不獲
    會晤應受送達人時，得將文書付與有辨別事理能力之同居人
    、受僱人或應送達處所之接收郵件人員，不能依前2 條規定
    為送達者，得將文書寄存送達地之地方自治或警察機關，並
    作送達通知書兩份，1 份黏貼於應受送達人住居所、事務所
    、營業所或其就業處所門首，另1 份交由鄰居轉交或置於該
    送達處所信箱或其他適當位置，以為送達，前項情形，由郵
    政機關為送達者，得將文書寄存於送達地之郵政機關，同法
    第72條第1 項前段、第73條第1 項、第74條第1 項、第2 項
    亦分別定有明文；又行政程序法第78條第1 項第1 款規定：
    「當事人應為送達之處所不明者，行政機關得依聲請，准為
    公示送達。」，所謂「應受送達之處所不明」，須已用盡相
    當之方法探查，仍不知其應為送達之處所者，始足當之，且
    「不明」之事實，應由聲請公示送達之人負舉證責任，並由
    法院依具體事實判斷（最高法院82年臺上字第272 號判例意
    旨參照）；而行政程序法第78條第3 項雖規定：「當事人變
    更其送達之處所而不向行政機關陳明，致有第一項之情形者
    ，行政機關得依職權命為公示送達」，然依此規定為公示送
    達者，仍須具備下列3 項要件：（一）當事人有變更其送達
    處所之情形；（二）當事人未向行政機關陳明；（三）致生
    同條第1 項第1 款「應為送達之處所不明」之結果，因之，
    若當事人「未陳明送達處所變更」，然尚未致生「應為送達
    處所不明」之結果者（例如：可透過戶籍查詢而得知新址者
    ，即不能認為「應為送達處所不明」），行政機關即不得以
    當事人變更其送達處所而未向行政機關陳明為由，逕依行政
    程序法第78條第3 項之規定，對當事人為公示送達（臺灣高
    等法院95年度交抗字第529 號、95年度交抗字第945 號裁定
    意旨參照）。
四、經查：
（一）異議人即受處分人甲○○於98年8 月24日晚間8 時40分許
      ，行經臺北縣新莊市○○街時，經臺北縣政府警察局新莊
      分局新莊派出所員警當場舉發「駕照易處逕註（禁駛）」
      ，嗣經原處分機關改以異議人「未領有駕駛執照駕駛機器
      腳踏車」之違規事實，於98年9 月21日以北市裁罰字第裁
      22-C00000000號違反道路交通管理事件裁決書，處罰異議
      人罰鍰新臺幣（下同）6,000 元等情，有舉發違反道路交
      通管理事件通知單、裁決書各1 份在卷可稽。
（二）異議人即受處分人甲○○原持有重型機車駕駛執照，前於
      87年8 月26日有未依規定戴安全帽之違規，經臺北市交通
      事件裁決所於89年10月23日，依修正前道路交通管理處罰
      條例第31條第3 項規定裁處罰鍰500 元，罰鍰限於89年11
      月22日前繳納，逾期未繳納者，自89年11月23日起易處吊
      扣駕駛執照1 個月，並限於89年12月7 日前繳送，於89年
      12月7 日前未繳送駕駛執照者，自89年12月8 日易處吊銷
      ，並逕行註銷駕駛執照，駕駛執照吊（註）銷後1 年內不
      得重新考領駕駛執照。復異議人因未於期限內繳納罰鍰、
      繳送駕駛執照吊扣，原處分機關遂於91年11月1 日逕行註
      銷異議人之重型機車駕駛執照，註銷期間為「91年11月1
      日起至92年10月31日止」，有一次裁決查詢報表、臺北市
      裁決所機車駕駛人螢幕列印資料在卷可稽。而上開裁決書
      交郵政機關以掛號郵寄方式予以寄送，寄送至「基隆市○
      ○區○○路71之5 號」，而送達之相關資料因已逾保管年
      限業經銷毀，已無從查知實際送達情形，有電話紀錄查詢
      表1 紙在卷可稽。原處分機關即依前揭規定，於90年8 月
      6 日登載於臺北市政府公報，完成公示送達程序，此有90
      年8 月20日出版之臺北市政府公報90年秋字第36期第2 頁
      、第390 頁影本在卷可稽。
（三）再本件異議人之原戶籍地址設於「臺北縣樹林市○○○街
      5 之2 號」，然已於88年1 月25日遷移戶籍至「桃園縣桃
      園市○○里○○鄰○○○街53巷3 號5 樓」，有遷徙紀錄資
      料及個人基本資料查詢結果附卷可參。則異議人既於88年
      1 月25日將戶籍遷至桃園縣桃園市○○里○○鄰○○○街53
      巷3 號5 樓，原處分機關原可另透過戶籍查詢以探知異議
      人之正確住所，乃竟未用盡相當之探查方法，即率以「應
      受送達之處所不明」為由，於90年8 月6 日逕對異議人為
      公示送達，其送達程序顯然於法未合，自不生合法送達之
      效力。前開裁處異議人「未依規定戴安全帽」之違規行為
      之裁決書既未合法送達，異議人即無從依該裁決書所指定
      之時間遵期繳送經吊扣之駕駛執照，其因而最終致使駕駛
      執照遭註銷之不利益，實不應歸責於異議人，從而，該行
      政處分因未合法送達而不生效力，原處分機關未予詳查，
      即根據此尚未對異議人發生效力之行政處分，而認定異議
      人於其駕駛執照註銷期間屆滿後，未領有駕駛執照駕駛機
      器腳踏車，遽對異議人為上開裁處，即難認為允當，自應
      由本院將原處分機關所為之原處分撤銷，改諭知異議人不
      罰，以昭適法。
五、據上論斷，應依道路交通管理處罰條例第87條第2 項、道路
    交通案件處理辦法第20條，裁定如主文。
中    華    民    國    98      年    10    月  19    日
                        交通法庭  法  官  羅國鴻
以上正本證明與原本無異。
如不服本裁定，應於裁定送達後5 日內向本院提出抗告狀。
                                  書記官  戴育萍
中    華    民    國    98    年    10    月    27    日


司法院資訊處製作；財團法人民間司法改革基金會備份。
